臺灣臺北地方法院民事判決
111年度簡上字第122號
上  訴  人  王金蓮  
訴訟代理人  葉世福  
被  上訴人  臺北市政府都市發展局

法定代理人  黃一平  
訴訟代理人  鄭文楷  
上列當事人間請求返還房屋等事件，上訴人對於中華民國110年1
2月17日本院臺北簡易庭110年度北簡字第15990號第一審判決提
起上訴，本院於111年10月5日言詞辯論終結，判決如下：
    主  文
原判決關於命上訴人給付超過應將門牌號碼臺北市○○區○○路○○○
號九樓之七房屋騰空返還被上訴人，並應給付被上訴人新臺幣捌
仟壹佰參拾柒元，及自民國一一０年十月一日起至返還上開房屋
之日止，按月給付被上訴人新臺幣壹萬零伍佰參拾元部分，及該
部分假執行之宣告，暨訴訟費用負擔之裁判，均廢棄。
上開廢棄部分，被上訴人在第一審之訴駁回。
其餘上訴駁回。
第一、二審訴訟費用由上訴人負擔。
    事實及理由
一、被上訴人起訴主張：兩造於民國108年7月11日簽立臺北市青
    年公共住宅一期租賃契約書（下稱系爭租約），約定上訴人
    向被上訴人承租門牌號碼臺北市○○區○○路000號9樓之7房屋
    （下稱系爭房屋），租賃期間自108年8月1日起至111年7月3
    1日止，系爭房屋為社會住宅，每月租金本為8,100元，其中
    4,700元由臺北市政府社會局依規定補貼，上訴人則應於每
    月20日前繳納租金3,400元。詎上訴人自109年9月起即積欠
    租金，被上訴人於110年2月25日催告繳納累計逾5個月租金
    及違約金無果，遂以110年3月18日函文通知上訴人終止系爭
    租約並收回系爭房屋，系爭租約於該函文110年3月23日投遞
    至系爭房屋時即合法終止。上訴人積欠109年9月至110年3月
    23日租金共2萬2,923元（計算式：3,400×6＋3,400×23/31＝2
    萬2,923），另依系爭租約第5條第1項，上訴人逾期繳納租
    金應加計違約金4,534元；依系爭租約第22條，上訴人未於
    租約終止日返還系爭房屋，應給付110年3月24日起至110年7
    月止占用期間使用費4萬3,260元，並自110年8月1日起按月
    給付占用期間之使用費1萬530元（計算式：8,100元×1.3＝10
    ,530)。爰依民法第767條第1項、系爭租約法律關係請求上
    訴人騰空返還系爭房屋，並給付積欠租金、違約金、占用期
    間使用費等語。
二、上訴人則以：上訴人因受新冠肺炎天災影響，失去收入來源
　　而無法按期給付租金，應依中央法規標準法第16條及第18條
    規定「從新促優原則」，原審判決抵觸民法第227條之2規定
    應予廢棄。上訴人已於110年11月26日向法院提存7萬8,200
    元，並另行支付111年6月、7月租金各2,700元，請求被上訴
    人再予以續租系爭房屋等語，資為抗辯。
三、原審為被上訴人全部勝訴之判決，上訴人不服，提起上訴。
    上訴聲明：㈠原判決廢棄。㈡被上訴人於第一審之訴駁回。被
    上訴人則答辯聲明：上訴駁回。
四、得心證之理由：
  ㈠按所有人對於無權占有或侵奪其所有物者，得請求返還之；
    承租人於租賃關係終止後，應返還租賃物，民法第767條第1
    項前段、第455條前段分別定有明文。系爭租約第11條第1項
    第2款約定：乙方（即上訴人）積欠租金達2個月，經催告仍
    不清償者，甲方（即被上訴人）得隨時終止租約（原審卷第
    23頁）。查被上訴人以110年2月25日函文催告上訴人應繳清
    積欠逾5個月租金，並以110年3月18日函文通知因上訴人積
    欠租金及違約金經催告仍不清償，依規定終止租約收回系爭
    房屋，該終止租約函文於110年3月23日送達系爭房屋等情，
    有110年2月25日、110年3月18日函文及中華郵政掛號郵件收
    件回執（原審卷第29-40頁）為憑，堪認被上訴人已依系爭
    租約第11條第1項第2款合法終止系爭租約，揆諸前揭規定，
    系爭租約於110年3月23日經終止後，上訴人即無權繼續占有
    使用系爭房屋，是被上訴人請求上訴人返還系爭房屋，洵屬
    有據。
  ㈡上訴人雖主張未收到終止契約函文云云。惟系爭租約第25條
    明定：自租約開始之日起，甲方（即被上訴人）對乙方（即
    上訴人）所為之書面通知、催告或其他意思表示之送達地址
    ，均以乙方承租房屋（即系爭房屋）之地址為送達處所，並
    以郵寄或甲方自行投遞之方式為之。甲方依房屋地址所為之
    送達，即發生送達之效力，非經甲方書面同意，乙方不得變
    更送達處所。乙方如未經甲方同意而擅自變更送達處所，仍
    以房屋地址為送達處所。甲方依房屋地址所為之送達，乙方
    拒收或無人收受而致退回時，乙方同意以郵局或甲方人員第
    一次投遞日為送達生效日等語（原審卷第25頁）。查被上訴
    人110年3月18日函文記載：上訴人承租社會住宅，有積欠租
    金及違約金累計逾6個月，屢經催告仍不清償，上訴人依規
    定終止租約收回社會住宅等語（原審卷第35頁），該函文經
    送達系爭房屋地址後，於110年3月23日因未回應招領逾期退
    回，有該函文信封郵局戳章及中華郵政掛號郵件收件回執（
    原審卷第36-37頁）可參，依系爭租約第25條約定，經被上
    訴人依系爭房屋地址所為送達，縱無人收受而致退回，仍以
    第一次投遞日為送達生效日，是被上訴人終止系爭租約自合
    法生效，上訴人前揭所辯，殊無可採。
  ㈢上訴人另主張已於110年11月26日向法院提存7萬8,200元而請
    求再予續租系爭房屋云云。惟按契約之終止，乃繼續性契約
    之當事人一方，因他方之契約不履行而行使終止權，使繼續
    性之契約關係向將來消滅之意思表示（最高法院96年度臺上
    字第153號判決意旨參照）。終止權屬形成權之一種，形成
    權於權利人行使時，即發生形成之效力，不必得他方之同意
    （最高法院100年度臺上字第170號）。又按債權人受領遲延
    ，或不能確知孰為債權人而難為給付者，清償人得將其給付
    物，為債權人提存之，民法第326條定有明文。查上訴人係
    於系爭租約經被上訴人合法終止後，方於110年11月26日向
    本院提存所聲請提存7萬8,200元，業據上訴人供認屬實（本
    院卷第130頁），並有提存通知書、領取提存物聲請書（本
    院卷第71-73頁）可參，而系爭租約前於110年3月23日經被
    上訴人合法終止業如前述，揆諸前揭說明，系爭租約自110
    年3月23日起即向將來消滅，且被上訴人既無受領遲延，是
    系爭租約經終止後向將來消滅之效力，殊不因上訴人嗣後提
    存而回復系爭租約效力，是上訴人前揭主張，亦無可採。
  ㈣至上訴人主張原審判決抵觸民法第227條之2規定無效云云。
    按契約成立後，情事變更，非當時所得預料，而依其原有效
    果顯失公平者，當事人得聲請法院增、減其給付或變更其他
    原有之效果，民法第227條之2第1項固有明文。惟按民法第2
    27條之2第1項規定，所謂因情事變更，當事人得聲請法院增
    、減其給付或變更其他原有之效果，係以法律行為成立後，
    因不可歸責於當事人之事由，致情事變更非當時所得預料，
    而依其原有效果顯失公平為要件。如當事人間於締約時，已
    明訂契約成立後，因可歸責於當事人一方之事由，致他方受
    有損害者之處理方式，僅生依約履行債務之問題，非屬該條
    所稱之情事變更，自無該條規定之適用（最高法院98 年度
    臺上字第888號判決意旨參照）。查上訴人自109年9月起積
    欠租金，經被上訴人催告繳納共逾5個月租金及違約金均未
    獲置理，被上訴人於110年3月23日合法終止系爭租約，已如
    前述，應堪認係因可歸責於上訴人致系爭租約經終止，揆諸
    前揭說明，自非民法第227條之2規定之情事變更而無該條規
    定之適用，上訴人此部分主張難認有據。　　
  ㈤按依債務本旨，向債權人或其他有受領權人為清償，經其受
    領者，債之關係消滅，民法第309條第1項定有明文。查被上
    訴人於原審主張上訴人積欠109年9月至110年3月23日租金共
    2萬2,923元、違約金4,534元、系爭租約終止後至110年7月
    底占用系爭房屋之使用費4萬3,260元，及自110年8月1日起
    至返還系爭房屋之日止每月1萬530元，有欠款計算表（原審
    卷第87頁）為憑，復為上訴人無爭執（原審卷第84頁），原
    審判命上訴人應如數給付上開金額，固非無據。惟查原審於
    110年12月17日判決後，被上訴人已於110年12月24日向本院
    提存所聲請領取上訴人提存之7萬8,200元並經准予領取，有
    110年度取字第2776號領取提存物聲請書（本院卷第73頁）
    為憑，並據被上訴人供認屬實（本院卷第188頁），應堪認
    原審判命上訴人給付7萬717元（計算式：2萬2,923＋4,534＋4
    萬3,260＝7萬717）部分，已因被上訴人於110年12月24日受
    領提存金而債之關係消滅，尚剩餘提存金7,483元（計算式
    ：7萬8,200－7萬717＝7,483）。另上訴人於111年6月11日支
    付共5,440元（計算式：2,720×2＝5,440），有臺北市政府都
    市發展局繳款清單（111年度聲字第527號卷）可參。是上訴
    人於原審判決後給付數額於抵償自110年8月1日起至110年9
    月30日止共2個月占用期間使用費2萬1,060元（計算式：1萬
    530×2＝2萬1,060）後，上訴人應給付不足額8,137元（計算
    式：2萬1,060－7,483－5,440＝8,137），故被上訴人得向上訴
    人請求之占用期間使用費為8,137元，及自110年10月1日起
    至返還系爭房屋之日止，按月1萬530元，被上訴人逾上開範
    圍之請求，則屬無據，應予駁回。
五、綜上所述，被上訴人依民法第767條第1項、系爭租約法律之
    關係請求上訴人騰空返還系爭房屋，及8,137元暨自110年10
    月1日起至返還系爭房屋之日止按月給付占用期間使用費1萬
    530元，為有理由，應予准許。原審未及審酌被上訴人已領
    取上訴人提存金7萬8,200元、上訴人於111年6月11日另支付
    共5,440元，而就超過上開應准許部分為上訴人敗訴之判決
    ，容有未洽，上訴人指摘原判決此部分不當，為有理由，爰
    由本院予以廢棄改判如主文第1、2項所示。就上開應准許部
    分，原審為上訴人敗訴判決，核無不合，上訴意旨指摘原判
    決此部分不當，求予廢棄改判，為無理由，應予駁回。
六、末按各當事人一部勝訴、一部敗訴者，其訴訟費用，由法院
    酌量情形，命兩造以比例分擔或命一造負擔，或命兩造各自
    負擔其支出之訴訟費用，民事訴訟法第79條定有明文。本院
    審酌原審言詞辯論終結前上訴人尚未為前揭提存及給付而受
    全部敗訴判決，且被上訴人雖因上訴人嗣為前揭提存及給付
    而部分敗訴，惟被上訴人請求上訴人按月給付占用期間使用
    費部分屬附帶請求而無須繳納裁判費，仍應由上訴人負擔全
    部訴訟費用為適當。
七、據上論結，本件上訴為一部有理由、一部無理由，依民事訴
    訟法第436之1條第3項、第449條第1項、第450條、第79條，
    判決如主文。　　　　
中　　華　　民　　國　　111 　年　　10　　月　　26　　日
                  民事第四庭    審判長法  官   溫祖明
　　　　　　　　　
                                      法  官   蕭涵勻
　　　　　　　　　　　　　　　　　　　
                                      法  官   姚水文
以上正本係照原本作成。
本判決不得上訴。
中　　華　　民　　國　　111 　年　　10　　月　　26　　日
                                      書記官  吳華瑋